【裁判字號】    89,軍上,42
【裁判日期】    890809
【裁判案由】    盜取財物等
【裁判全文】
臺灣高等法院高雄分院刑事判決                      八十九年度軍上字第四二號
    上訴人即被告  甲○○
右上訴人因盜取財物等案件，不服國防部高等軍事法院高雄分法院八十九年度高判字
第八十一號中華民國八十九年六月十二日第二審判決（起訴案號：國防部南部地方軍
事法院檢察署八十八年度平偵(三)字第０一七號），提起上訴，本院判決如左：
    主    文
上訴駁回。
    理    由
一、按軍事審判法第一百八十一條第五項規定：「被告不服高等軍事法院宣告有期徒
    刑之上訴判決者，得以判決違背法令為理由，向高等法院提起上訴」，是當事人
    向高等法院提起上訴，應以高等軍事法院宣告有期徒刑之上訴判決，違背法令為
    理由為必要；如果上訴狀並未依據卷內訴訟資料，具體指摘原判決不適用何種法
    則或如何適用不當，或所指原判決之不法情事，顯與法律規定得為提起上訴理由
    之違法情形不相符合時，均應認其上訴違背法律上之程式，予以駁回。
二、本件上訴人即被告之上訴理由略以：
(一)、無故離去職役罪部分：
  1.原決判雖以證人翁文隆及殷洪元之證詞而認定被告有罪，惟被告已一再陳明係因
    受不當禁假，並遭梯口管制不得私自下梯口；又於艦上服役期間，因工作協調問
    題而與油機下士陳宏益等人發生口角，而產生逾假歸營之心意；惟原審並未就被
    告是否與陳宏益發生爭執加以調查其是否為真；翁文隆在審判中就案情有重要關
    係之事項之供述先後不一，又將責任推給艦長一人，其證詞不足採信。又殷洪平
    雖證稱：「被告於禁假期間並未遭梯口管制，仍得在營區內自由活動」等語，惟
    依常理而論，所謂「自由活動」是指無任何外界拘束力而私自行動而言。而依證
    人電機下士潘志顯所稱：「其係被告之輔導人，被告禁假期間，曾因派工或其他
    原因，多次與其上下梯口」等語，可知被告於禁假期間係因「派工」而非因私己
    事由（例如打電話、買東西等）而多次與其上下樓梯。是殷洪平所述被告仍得自
    由活動一事，顯非事實。又依該艦規定，士兵如有事（不論是因公或私）欲下梯
    口，均需先向當日理事官（部隊之值星官）報備，將離艦之原因及所需時間填載
    於梯口管制簿，然原審法院就該案情重要之事證未詳予調查，如調閱該艦梯口管
    制簿及請假單等資料，即逕行判決顯然違法。
  2.被告遭禁假期間又為該艦定期保養維修期，幾乎每日（含例假日）均加班至晚間
    七、八時方得休息（此事可由當時在艦之官兵為證，且該維修其一般官士兵均有
    輪休假四至五天，但被告並無），被告內心再也無法承受，方才起心不安於役逾
    假潛逃。又本件被告於二審供稱：被告於八十八年十一月三十一日至原單位報到
    ，當日約十三時，由該艦中尉輪機官黃世平及電機中士潘志顯兩人陪同向少校輔
    導長翁文隆報到實施新進人員約談，期間翁員並以命令之口吻對我說：「：：：
    ：自今日起你在艦禁假兩個月，且期間不得請假並梯口管制不得私自下梯口，：
    ：：」等語，雖原審法院有傳訊潘志顯到庭，但未傳訊證人中尉輪機官黃世平及
    電機中士陳正恭二人，亦於法有違。
(二)、盜取財物罪部分：
  1.本件陳志銘及戚春貴二人於被告竊取其財物時雖非同財之人，但確有共居一屋之
    事實，且當時該二人之財物又係分別置於桌上及茶几上（並非置於身上）而遭被
    告所盜取。又當時該二人均處熟睡狀態，依一般社會生活觀念而論該兩員當時對
    其財物已失持有管領之實，無自由掌握之實。雖該二人對其財物均有所有權，但
    因戚春貴當時乃居住陳志銘之住處，該等財物均含括於陳志銘對其家中財物之財
    產監督權，故被告所犯之行為乃係侵害一財產監督權。在涉及到侵害個人法益中
    之財產法益之犯罪情形，並不能以財產所有者或財產持有者之數目，也不能以物
    理上之物體數目作為認定構成要件實現個數之判斷標準，而應從社會生活之觀點
    判斷被侵害之行為客體有無個別獨立性。而刑法上一行為觸犯數罪名之想像競合
    犯，係指行為人以一個意思決定發為一個行為，而侵害數個相同或不相同之法益
    ，具備數個犯罪構成要件成立之數個罪名之謂，乃處斷上之一罪。此與行為人就
    同一犯罪構成事實，以單一行為之數個舉動接續進行，以實現一個犯罪構成要件
    ，侵害同一法益，成立一個罪名之接續犯不同。如數行為於同時同地或密切接近
    之時地實施，侵害同一之法益，各行為之獨立性極為薄弱，依一般社會健全觀念
    ，在時間差距上，難以強行分開，在刑法評價上，以視為數個舉動之接續施行，
    合為包括之一行為予以評價，較為合理，則屬接續犯，而為包括之一罪（最高法
    院八十六年度台上字第三二九五號判例）。因被告犯行係僅侵害一個財產監督權
，故應成立盜取財物一罪，然二審法院則認應依刑法第五十五條想像競合犯之例
    處斷，與法則所不合，原判決適用法則應有不當，是原判決當然違背法令。
  2.被告認為，被告犯後是否主動將所盜之財物歸還與被告者，其作為對判決科刑足
    生一定之影響，然原判決僅就被告曾犯有逃亡及盜取財物等前科與犯後將所得現
    金花用殆盡等一切情狀予以被告如此之重刑，而未依刑法第五十七條、第五十九
    條、第六十條及軍事審判法第九條等條文規定詳加審酌被告所處犯之逃亡及盜取
    財物罪之犯行，是原判決當然違背法令。
三、本件原判決認定被告係前開單位中士電機，曾於八十一、八十六年間因犯盜取財
    物、逃亡罪，經海軍第一軍區司令部分別判處有期徒刑二年四月、一年二月確定
    在案，並均已執行完畢。回役後，於八十八年九月五日上午八時許，自艦泊地高
    雄市休假外出，應於當（五）日二十二時返艦銷假，詎因不滿曾遭該件輔導長翁
    文隆少校禁假乙月，竟逾假潛逃，逃亡期間，復意圖為自己不法之所有，於同年
    月十四日凌晨四時許，利用寄宿於高雄市○○區○○路五十三巷十二弄十號五之
    一樓其友人陳志銘住處之機會，分別盜取陳志銘所有置於臥室桌上皮夾內之郵局
  提款卡乙張，及當晚同為寄宿陳志銘住處之陳員友人戚春貴所有置於客廳茶几上
    之皮夾乙只，內有現金新台幣（以下同）一千二百元、機車行照、駕照、軍人身
    分證、國民身分證、郵局提款卡、華信銀行信用卡各乙張、中國信託商業銀行信
    用卡各二張，隨即離去，旋於當（十四）日凌晨五時許，意圖為自己不法之所有
    ，持盜自戚春貴之乙張中國信託商業銀行信用卡（卡號：0000000000
    00000），至高雄市高雄火車站附近之中國國際商業銀行自動提款機，以戚
    春貴原先書寫於該信用卡背面之預借現金密碼，接續四次輸入密碼，使該自動提
    款機陷於錯誤，先後交付其現金二千元、二萬元、一萬元、八千元，共計四萬元
    ，而陳志銘、戚春貴則於當（十四）日上午發覺被告上述犯行後，報請該艦處理
    ，迨同年月十六日二十一時許，被告因在高雄市○○街一五三巷五十九號其租屋
    處開啟瓦斯企圖自裁，經人發現報警送往國軍左營醫院急救，始為該艦查獲，至
    其犯罪所得財物，除現金部份合計四萬一千二百元花用殆盡及將陳志銘、戚春貴
    之郵局提款卡各乙張丟棄外，其餘之物，事後業已返還戚員。其理由係以被告已
    當庭坦承其犯行，核與海軍中肇軍艦八十八年九月十九肇政字第一九七八號函
    所附被告約談筆錄載述情節相符，且經該管中校艦長殷洪元，少校輔導長翁文隆
    到庭證述明確。另被害人陳志銘及戚春貴亦到庭證述財物被盜取，及戚春貴之信
    用卡被冒用預借現金情節極詳，並有中國信託商業銀行刑事陳報狀所附戚春貴信
    用卡八十八年九月份消費明細表一份可參為據。
三、原判決中並就被告上訴意旨所指之(一)其係因不滿曾遭該管輔導長翁文隆少校禁假
    乙月及與同僚油機下士陳宏益發生口角，恐再生事端，而逾假潛逃。(二)其遭輔導
    長禁假後，雖向艦長口頭申訴，惟未獲處理，復因更遭梯口管制而不得離艦，致
    無法再向上級單位申訴。(三)其事後已將被害人戚春貴之相關卡片、證件及皮夾等
    物歸還戚員，並非如一審判決事實欄所載將之丟棄。(四)請審酌其係因上述原因而
    逾假潛逃、主動將所盜之部分財物歸還被害人及犯罪後已知悔悟等情，從輕量刑
    等答辯情形於理由中說明：
(一)、關於無故離去職役罪部分：按陸海空軍刑法之無故離去職役罪，係以行為人無正
    當理由而離去職役者，即足構成。查被告上訴意旨雖辯稱其係因不滿曾遭該管輔
    導長翁文隆少校禁假乙月及曾與同僚油機下士陳宏益發生口角而逾假潛逃，且事
    後向艦長申訴未獲處理，亦無法向上級單位申訴等情，惟據該管輔導長翁文隆少
    校到庭證稱：被告於八十八年七月三十一日回役該艦時，其曾予以禁假乙月，俾
    便留艦觀察等語，及該管艦長殷洪元中校證稱：被告回役該艦時，卻遭輔導長翁
    文隆少校禁假乙月，翁員後來向其報告，其亦表同意，然被告未曾就此事向其申
    訴，且被告禁假期間未被梯口管制，仍得在營區內自由活動。另未曾聽說被告與
    油機下士陳宏益發生口角等語，及該艦中士電機潘志顯到庭證稱：其係被告之輔
    導人，被告禁假期間，曾因派工或其他原因，多次與其上下梯口等語，足見被告
    雖曾遭該管輔導長禁假乙月，惟未循合法管道申訴，即棄職役於不顧，而逾假潛
    逃達十一日，理由要難謂為正當，亦無卸其逃亡罪責，所辯自不可採。次查被告
    於前揭時、地逾假潛逃過六日之事實，犯罪事證已臻明確，原判決論以陸海空軍
    刑法第九十三條第三款「無故離去職役」罪，並審酌被告曾有盜取財物、逃亡等
    前科（此有國防部台南監獄八十八年十月四日〈八八〉望朗〈一〉字第四六四八
    號刑案紀錄簡覆表乙紙附卷可稽）及係遭該管長官禁假而逃亡等一切情狀，量處
    有期徒刑一年，核無不合，被告關於此（逃亡）部份之上訴無理由，而駁回其無
    故離去職役罪部分之上訴。
(二)、關於盜取財物罪部分：按有關被告盜取被害人陳志銘、戚春貴財物部份，業據被
    告當庭供承：其係於八十八年九月十四日凌晨一時許，由其友人陳志銘帶領同往
    高雄市○○區○○路五十三巷十二弄十號五之一樓陳員住處寄宿，當時陳員友人
    戚春貴已在陳員住處客廳沙發上睡覺，陳員並告訴其，戚員係海軍中明軍艦兵器
    長，嗣其與陳員同在臥室睡覺，迨當（十四）日凌晨四時許，其因一時貪念，趁
    陳員、戚員熟睡之際，先在臥室內盜取陳員所有置於床邊皮夾內之郵局提款卡乙
    張，接者馬上走至客廳盜取戚員所有置於沙發旁茶几上之皮夾乙只（內有現金、
    信用卡、提款卡、證件等物），得手後，隨即離開陳員住處等情，另被害人陳志
    銘到庭證稱：其於八十八年九月十四日凌晨一時許帶被告返回其住處寄宿時，其
    友人戚春貴亦寄宿於其住處，且已在客廳沙發睡覺，嗣其與被告同在臥室睡覺，
    迨當（十四）日上午睡醒後，發現被告不告而別，且盜走其所有置於臥室床邊桌
    上皮夾內之郵局提款卡乙張及戚員所有置於客廳沙發旁茶几上之皮夾乙只等情，
    及被害人戚春貴到庭證稱：其因放外宿假，於八十八年九月十四日凌晨凌晨零時
    許至其友人陳志銘住處寄宿，睡在客廳沙發上並將其所有皮夾乙只（內有現金、
    信用卡、提款卡、證件等物）、行動電話、機車鑰匙等置於沙發旁之茶几上，當
    （十四）日凌晨一時許，陳員帶被告返回陳員住處寄宿，迨當（十四）日上午睡
    醒後，發現被告不告而別，且盜走其所有置於客廳沙發旁茶几上之皮夾乙只及陳
    員所有置於臥室床邊桌上皮夾內之郵局提款卡乙張等情，綜覆上情，被告前後之
    盜取行為，因在時間差距上極為短暫，難以強行分開，依一般社會健全觀念，以
    視為數個舉動之接續施行，較為合理，應包括認為一個犯罪行為，又被告分別盜
    取陳員、戚員之財物，因渠等並非同財共居之人，且遭盜時，渠等財物事實上仍
    在個人各別持有管領中，均未喪失個人對其財物之「財產監督權」，應屬侵害二
    個財產法益，是被告上述盜取他人財物之行為，係屬一行為觸犯二個盜取財物罪
    ，應依刑法第五十五條前段想像競合犯之例處斷，因認一審判決不察，竟論以連
    續盜取財物罪，並加重其刑，顯有違誤，關此，軍事檢察官上訴意旨認被告所為
    係屬接續犯，應僅構成盜取財物一罪，雖無理由，然一審判決就此既有可議，而
    將一審判決關於連續盜取財物及相牽連之以不正方法由自動付款設備取得他人之
    物及定執行刑等部份，均予撤銷改判。
四、本件被告提起本件上訴，認原判決有應於審判期日調查之證據而未予調查之違法
    ，適用法則不當及量刑過重等情形。惟(一)刑事訴訟法第第三百七十九條第十款所
    稱應調查之證據，係指與待證事實有重要關係，在客觀上認為應行調查者而言，
    此有最高法院七十二年台上字第七０三五判例可參。本件原判決關於被告逾假潛
    逃之原因，經傳訊證人殷洪元、翁文隆、潘志顯等三人後，於事實欄已認定被告
    逾假潛逃係因不滿遭其輔導長翁文隆禁假一月所致，而被告所欲傳訊黃世平等人
    ，所欲證明者亦為被告之逃亡原因是否為遭禁假所致，因此，原判決既已認定被
    告逾假潛逃係因遭禁假所致，則原判決就此部分未傳訊證人黃世平，及調閱該艦
    梯口管制簿及請假單等資料，即行判決，於法並無違誤。至於被告與陳宏益間是
    否發生衝突，乃其個人因素，縱令屬實，亦無礙被告犯罪之事實，故原審未予傳
    訊陳宏益及陳正恭，亦無違誤。(二)被告辯稱竊取陳志銘及戚春貴二人財物行為，
    應係一罪，而非想像競合犯云云，經查陳春貴及戚春貴二人於財物被竊時，雖係
    處於睡眠狀態，但彼等二人對於財物之監督權並未因而喪失，故被告同時、同地
    竊取彼等二人財物行為，經核係一行為觸犯二盜取財物罪，應依想像競合犯規定
    從一重處斷，原判決關於此部分認事用法並無違誤。(三)被告所指量刑過重問題，
    因量刑輕重，係屬事實審法院得依職權自由裁量之事項，苟已斟酌刑法第五十七
    條各款所列情形而未逾越法定刑度，即不得指為違法，是上訴人所指原判決違法
    情事，顯與法律規定得第三審上訴理由之違法情形不相適合，其上訴違背法律上
    之程式，應予駁回。
據上論斷，應依軍事審判法第二百零六條第一項、第一百七十九條、刑事訴訟法第三
百九十五條，判決如主文。
中    華    民    國     八十九     年       八       月       九       日
                              臺灣高等法院高雄分院刑事第七庭
                                  審判長法官  王光照
                                        法官  黃壽燕
                                        法官  黃仁松
右正本證明與原本無異。
不得上訴。
                                      書記官  郭蘭蕙
中    華    民    國     八十九     年 八       月      十一      日
                                                                        Ｇ


司法院資訊處製作；財團法人民間司法改革基金會備份。
